---
title: "Por que a Proporção Amostral é o Melhor Estimador Possível?"
subtitle: "Uma prova com log-verossimilhança, multiplicadores de Lagrange e o limite de Cramér-Rao"
author: "Angelo dos Santos"
date: "2026-05-15"
lang: pt
format:
  html:
    embed-resources: true
    toc: true
    toc-depth: 3
    toc-title: "Conteúdo"
    theme: cosmo
    code-fold: true
    code-summary: "Ver código"
    fig-width: 9
    fig-height: 5
    fig-dpi: 150
    df-print: paged
---

```{r}
#| label: setup
#| message: false
#| warning: false

library(ggplot2)
library(dplyr)

df <- read.csv("UFJF_observatorio_ingressantegrad.csv")
df_ativa <- subset(df, SITUACAO == "ATIVO")
df_ativa$EXATAS <- as.integer(
  df_ativa$GRANDEAREATEXTO %in% c("CIÊNCIAS EXATAS E DA TERRA", "ENGENHARIAS")
)

p_real  <- mean(df_ativa$EXATAS)
n_pop   <- nrow(df_ativa)
n_exatas <- sum(df_ativa$EXATAS)
```

---

## O Problema

No post do Instagram, apresentamos o seguinte desafio: queremos estimar a **proporção real** ($p$) de mulheres matriculadas em cursos de Exatas e Engenharias na UFJF. Não temos acesso à população inteira — só a uma amostra aleatória de tamanho $n$.

Com os dados do Observatório da UFJF, sabemos que, na população de alunos ativos, essa proporção é:

```{r}
#| echo: false
cat(sprintf("  Alunos ativos: %d\n  Matriculados em Exatas/Engenharias: %d\n  Proporção real: p = %.4f",
    n_pop, n_exatas, p_real))
```

Na prática, esse valor seria **desconhecido**. A questão é: dado que coletamos uma amostra e contamos $x$ alunas de Exatas em $n$ entrevistadas, como construímos o melhor estimador possível para $p$?

A resposta intuitiva é a proporção amostral $\hat{p} = x/n$. Mas *"intuitivo"* não é prova. Este artigo mostra, passo a passo, que $\hat{p} = x/n$ é matematicamente imbatível.

---

## 1. O Modelo Probabilístico

Modelamos cada aluno observado como uma variável aleatória de Bernoulli independente:

$$X_i \sim \text{Bernoulli}(p), \quad i = 1, \ldots, n$$

onde $X_i = 1$ se o aluno for de Exatas e $X_i = 0$ caso contrário. A probabilidade de um resultado específico é:

$$P(X_i = x_i) = p^{x_i}(1 - p)^{1 - x_i}$$

Como as observações são independentes, a probabilidade conjunta de toda a amostra $(x_1, \ldots, x_n)$ é:

$$P(X_1 = x_1, \ldots, X_n = x_n \mid p) = \prod_{i=1}^{n} p^{x_i}(1-p)^{1-x_i} = p^x (1-p)^{n-x}$$

onde $x = \sum_{i=1}^n x_i$ é a contagem total de alunos de Exatas.

---

## 2. A Função de Verossimilhança

A **função de verossimilhança** $L(p)$ é exatamente essa probabilidade conjunta, mas encarada como função do parâmetro desconhecido $p$ — com os dados observados ($x$ e $n$) fixos:

$$L(p) = p^x (1-p)^{n-x}, \quad p \in (0, 1)$$

A ideia por trás da **Estimação de Máxima Verossimilhança (EMV)** é direta: escolha o valor de $p$ que torna os dados observados *mais prováveis*. Em outras palavras, maximize $L(p)$.

---

## 3. A Função de Log-Verossimilhança

Maximizar $L(p)$ diretamente é trabalhoso por conta dos produtos. Como o logaritmo natural é uma função estritamente crescente, maximizar $L(p)$ é equivalente a maximizar:

$$\ell(p) = \ln L(p) = x \ln p + (n - x) \ln(1 - p)$$

O gráfico abaixo mostra $\ell(p)$ para um exemplo concreto ($x = 18$, $n = 60$, logo $\hat{p} = 0{,}30$) e para diferentes tamanhos amostrais, mantendo sempre a mesma proporção observada.

```{r}
#| label: fig-logvero
#| fig-cap: "Função de log-verossimilhança para o modelo Bernoulli. O pico de cada curva está exatamente em p = x/n. Curvas mais concentradas indicam maior informação amostral."
#| message: false

p_grid <- seq(0.001, 0.999, length.out = 1000)

# Três cenários com a mesma proporção observada (0.30) mas n diferentes
cenarios <- list(
  list(n = 20,  x = 6),
  list(n = 60,  x = 18),
  list(n = 200, x = 60),
  list(n = 500, x = 150)
)

dados_lv <- do.call(rbind, lapply(cenarios, function(s) {
  lv <- s$x * log(p_grid) + (s$n - s$x) * log(1 - p_grid)
  # Normalizar pelo valor máximo para comparar as formas
  data.frame(
    p      = p_grid,
    loglik = lv - max(lv),
    rotulo = paste0("n = ", s$n, "  (x = ", s$x, ")")
  )
}))

dados_lv$rotulo <- factor(dados_lv$rotulo, levels = unique(dados_lv$rotulo))

ggplot(dados_lv, aes(x = p, y = loglik, color = rotulo)) +
  geom_line(linewidth = 1.1) +
  geom_vline(
    xintercept = 0.30,
    linetype   = "dashed",
    color      = "black",
    linewidth  = 0.8
  ) +
  annotate(
    "text",
    x = 0.32, y = -0.5,
    label = expression(hat(p) == x/n == 0.30),
    hjust = 0, size = 3.8, color = "black"
  ) +
  coord_cartesian(ylim = c(-8, 0.3)) +
  scale_color_manual(values = c("#4A90D9", "#003580", "#E05C5C", "#8B0000")) +
  labs(
    title  = "Função de Log-Verossimilhança — Bernoulli",
    subtitle = "Curvas normalizadas pelo máximo (l(p) − l(p̂)) para facilitar comparação",
    x      = "p",
    y      = "ℓ(p) − ℓ(p̂)",
    color  = "Tamanho amostral"
  ) +
  theme_minimal(base_size = 13) +
  theme(legend.position = "bottom")
```

Dois pontos chamam atenção:

1. **O pico está sempre em $\hat{p} = x/n$**, independente do tamanho da amostra.
2. **A curva fica mais concentrada conforme $n$ cresce**: com amostras grandes, qualquer valor de $p$ diferente de $\hat{p}$ se torna progressivamente menos verossímil.

---

## 4. Encontrando o Máximo: Derivação Analítica

Para encontrar o ponto de máximo, igualamos a derivada a zero:

$$\frac{d\ell}{dp} = \frac{x}{p} - \frac{n - x}{1 - p} = 0$$

Multiplicando ambos os lados por $p(1-p)$:

$$x(1 - p) - (n - x)p = 0$$
$$x - xp - np + xp = 0$$
$$x = np$$

Portanto:

$$\boxed{\hat{p}_{\text{EMV}} = \frac{x}{n}}$$

Para confirmar que é máximo (e não mínimo), a segunda derivada é:

$$\frac{d^2\ell}{dp^2} = -\frac{x}{p^2} - \frac{n - x}{(1-p)^2} < 0 \quad \forall p \in (0, 1)$$

Confirmado: é um máximo global.

---

## 5. Generalização Multinomial via Multiplicadores de Lagrange

Na prática, os alunos da UFJF se distribuem em múltiplas grandes áreas, não apenas em "Exatas" e "Outras". Generalizemos para $k$ categorias.

Seja $\mathbf{X} = (X_1, \ldots, X_k)$ o vetor de contagens em cada categoria, com $\sum x_i = n$. A log-verossimilhança da distribuição Multinomial, descartando a constante fatorial, é:

$$\ell(\mathbf{p}) = \sum_{i=1}^{k} x_i \ln p_i$$

Agora temos uma **restrição de igualdade**: as probabilidades devem somar 1,

$$\sum_{i=1}^{k} p_i = 1$$

Para maximizar $\ell(\mathbf{p})$ sujeito a essa restrição, usamos os **Multiplicadores de Lagrange**. Definimos a função Lagrangeana:

$$\mathcal{L}(\mathbf{p}, \lambda) = \sum_{i=1}^{k} x_i \ln p_i + \lambda\!\left(1 - \sum_{i=1}^{k} p_i\right)$$

**Condições de primeira ordem:**

Para cada $p_i$:

$$\frac{\partial \mathcal{L}}{\partial p_i} = \frac{x_i}{p_i} - \lambda = 0 \implies p_i = \frac{x_i}{\lambda}$$

Para $\lambda$:

$$\frac{\partial \mathcal{L}}{\partial \lambda} = 1 - \sum_{i=1}^{k} p_i = 0$$

**Determinando $\lambda$:** substituindo $p_i = x_i/\lambda$ na restrição,

$$\sum_{i=1}^{k} \frac{x_i}{\lambda} = 1 \implies \frac{n}{\lambda} = 1 \implies \lambda = n$$

**O estimador de máxima verossimilhança** para cada categoria é, portanto:

$$\boxed{\hat{p}_i = \frac{x_i}{n}}$$

O EMV para a proporção de cada grande área é simplesmente a **frequência relativa observada**. A tabela abaixo mostra os EMVs para os dados completos da UFJF:

```{r}
#| label: tbl-emv
#| tbl-cap: "EMV das proporções por grande área — alunos ativos da UFJF"

df_ativa %>%
  count(GRANDEAREATEXTO, name = "x_i") %>%
  arrange(desc(x_i)) %>%
  mutate(
    `p̂ = xᵢ/n` = round(x_i / sum(x_i), 4),
    `% da amostra` = paste0(round(100 * x_i / sum(x_i), 1), "%")
  ) %>%
  rename(`Grande Área` = GRANDEAREATEXTO, `Contagem (xᵢ)` = x_i)
```

---

## 6. O Estimador na Prática: Convergência

A Lei dos Grandes Números garante que $\hat{p} \xrightarrow{p} p$ quando $n \to \infty$. O gráfico abaixo simula isso repetidamente, mostrando como a proporção amostral se estabiliza em torno de $p_{\text{real}}$ conforme a amostra cresce.

```{r}
#| label: fig-convergencia
#| fig-cap: "Convergência da proporção amostral. Cada linha clara representa uma simulação independente. A linha escura é a média das simulações."
#| message: false

n_vals <- seq(10, 300, by = 10)
n_sim  <- 15

set.seed(42)

res_bom <- do.call(rbind, lapply(n_vals, function(n) {
  do.call(rbind, lapply(seq_len(n_sim), function(sim) {
    amostra <- sample(df_ativa$EXATAS, n)
    data.frame(n = n, simulacao = factor(sim), estimativa = mean(amostra))
  }))
}))

medias_bom <- res_bom %>%
  group_by(n) %>%
  summarise(media = mean(estimativa), .groups = "drop")

ggplot() +
  geom_line(
    data  = res_bom,
    aes(x = n, y = estimativa, group = simulacao),
    color = "#4A90D9", alpha = 0.3, linewidth = 0.5
  ) +
  geom_line(
    data      = medias_bom,
    aes(x = n, y = media),
    color     = "#003580", linewidth = 1.4
  ) +
  geom_hline(
    yintercept = p_real, linetype = "dashed",
    color = "black", linewidth = 0.9
  ) +
  annotate(
    "text",
    x = max(n_vals) - 10, y = p_real + 0.025,
    label = paste0("p real = ", round(p_real, 3)),
    hjust = 1, size = 3.5
  ) +
  scale_y_continuous(limits = c(0, 1), breaks = seq(0, 1, 0.1)) +
  labs(
    title    = "Proporção Amostral — Convergência para p real",
    subtitle = paste0("Linhas claras: ", n_sim, " simulações independentes  |  Linha escura: média das simulações"),
    x = "Tamanho da amostra (n)", y = "p̂ = x/n"
  ) +
  theme_minimal(base_size = 13) +
  theme(plot.subtitle = element_text(size = 10, color = "gray40"))
```

---

## 7. A Armadilha do Estimador Não-Viesado

Como mencionamos no Instagram, é fácil construir outros estimadores não-viesados para $p$. Considere uma **média ponderada** que dá peso $w_1 = 0{,}9$ à primeira observação e divide o peso restante ($0{,}1$) igualmente entre as demais:

$$\tilde{p} = 0{,}9\, X_1 + \frac{0{,}1}{n-1}\sum_{i=2}^{n} X_i$$

É fácil verificar que $E[\tilde{p}] = p$ (não-viesado). Então, qual é o problema?

**A variância não converge para zero.** Com os pesos acima:

$$\text{Var}(\tilde{p}) = 0{,}81\, p(1-p) + \frac{(0{,}1)^2}{n-1}\, p(1-p) = p(1-p)\!\left[0{,}81 + \frac{0{,}01}{n-1}\right]$$

Para $n$ grande, $\text{Var}(\tilde{p}) \approx 0{,}81\, p(1-p)$ — **uma constante positiva, independente de $n$!**

Em contraste, $\text{Var}(\hat{p}) = p(1-p)/n \to 0$.

O gráfico abaixo coloca os dois estimadores lado a lado:

```{r}
#| label: fig-comparacao
#| fig-cap: "Comparação entre o estimador bom (proporção amostral) e o estimador ruim (ponderado). Ambos são não-viesados, mas apenas o bom converge para p."
#| message: false
#| fig-height: 7

estimador_ruim <- function(amostra) {
  n <- length(amostra)
  pesos <- c(0.9, rep(0.1 / (n - 1), n - 1))
  sum(pesos * amostra)
}

set.seed(42)

res_ruim <- do.call(rbind, lapply(n_vals, function(n) {
  do.call(rbind, lapply(seq_len(n_sim), function(sim) {
    amostra <- sample(df_ativa$EXATAS, n)
    data.frame(n = n, simulacao = factor(sim), estimativa = estimador_ruim(amostra))
  }))
}))

medias_ruim <- res_ruim %>%
  group_by(n) %>%
  summarise(media = mean(estimativa), .groups = "drop")

# Combinando
res_bom$tipo   <- "Bom: p̂ = x/n"
res_ruim$tipo  <- "Ruim: ponderado (w₁ = 0.9)"
medias_bom$tipo  <- "Bom: p̂ = x/n"
medias_ruim$tipo <- "Ruim: ponderado (w₁ = 0.9)"

res_all    <- bind_rows(res_bom, res_ruim)
medias_all <- bind_rows(medias_bom, medias_ruim)

cores_linha  <- c("Bom: p̂ = x/n" = "#4A90D9",  "Ruim: ponderado (w₁ = 0.9)" = "#E05C5C")
cores_media  <- c("Bom: p̂ = x/n" = "#003580",  "Ruim: ponderado (w₁ = 0.9)" = "#8B0000")

ggplot() +
  geom_line(
    data  = res_all,
    aes(x = n, y = estimativa, group = simulacao, color = tipo),
    alpha = 0.25, linewidth = 0.5
  ) +
  geom_line(
    data = medias_all,
    aes(x = n, y = media, color = tipo),
    linewidth = 1.4
  ) +
  geom_hline(
    yintercept = p_real, linetype = "dashed",
    color = "black", linewidth = 0.8
  ) +
  annotate(
    "text",
    x = max(n_vals) - 10, y = p_real + 0.03,
    label = paste0("p real = ", round(p_real, 3)),
    hjust = 1, size = 3.5
  ) +
  facet_wrap(~tipo, ncol = 1) +
  scale_color_manual(values = c(cores_linha, cores_media)) +
  scale_y_continuous(limits = c(0, 1), breaks = seq(0, 1, 0.2)) +
  labs(
    title    = "Estimador Bom vs. Estimador Ruim",
    subtitle = "Ambos são não-viesados — só o bom tem variância que vai a zero",
    x = "Tamanho da amostra (n)", y = "Estimativa de p",
    color = NULL
  ) +
  theme_minimal(base_size = 13) +
  theme(
    legend.position  = "none",
    strip.text       = element_text(size = 11, face = "bold"),
    plot.subtitle    = element_text(size = 10, color = "gray40")
  )
```

O estimador ponderado **oscila indefinidamente** em torno de $p_{\text{real}}$, sem nunca se estabilizar. Não-viesado não é suficiente para garantir utilidade prática.

### Comparação analítica das variâncias

```{r}
#| label: fig-variancia
#| fig-cap: "Variância teórica de cada estimador. A proporção amostral converge para zero; o estimador ponderado estabiliza em ~0.81·p(1-p)."

p0 <- p_real
p_grid_var <- seq(10, 300, by = 5)

var_bom  <- p0 * (1 - p0) / p_grid_var
var_ruim <- p0 * (1 - p0) * (0.81 + 0.01 / (p_grid_var - 1))

df_var <- data.frame(
  n        = rep(p_grid_var, 2),
  variancia = c(var_bom, var_ruim),
  estimador = rep(c("Proporção amostral  Var = p(1−p)/n",
                    "Ponderado  Var ≈ 0.81·p(1−p)"), each = length(p_grid_var))
)

ggplot(df_var, aes(x = n, y = variancia, color = estimador)) +
  geom_line(linewidth = 1.2) +
  scale_color_manual(values = c("#003580", "#8B0000")) +
  labs(
    title  = "Variância Teórica dos Estimadores",
    x      = "Tamanho da amostra (n)",
    y      = "Variância",
    color  = NULL
  ) +
  theme_minimal(base_size = 13) +
  theme(legend.position = "bottom")
```

---

## 8. O Limite de Cramér-Rao: Ninguém Faz Melhor

A pergunta agora é: existe algum estimador não-viesado com variância *ainda menor* do que $p(1-p)/n$?

A resposta é **não**, e isso é o que o **Limite de Cramér-Rao** garante.

### Informação de Fisher

A **Informação de Fisher** $\mathcal{I}(p)$ mede o quanto uma única observação $X_i \sim \text{Bernoulli}(p)$ nos "informa" sobre $p$. Ela é definida como:

$$\mathcal{I}(p) = E\!\left[\left(\frac{\partial}{\partial p} \ln f(X; p)\right)^{\!2}\right]$$

Para a Bernoulli, $\ln f(x; p) = x \ln p + (1-x)\ln(1-p)$, portanto:

$$\frac{\partial \ln f}{\partial p} = \frac{x}{p} - \frac{1-x}{1-p}$$

Calculando a esperança ao quadrado (com $E[X] = p$ e $E[X^2] = p$):

$$\mathcal{I}(p) = E\!\left[\left(\frac{X}{p} - \frac{1-X}{1-p}\right)^{\!2}\right] = \frac{1}{p(1-p)}$$

Para uma amostra de tamanho $n$ (observações i.i.d.), a informação total se soma:

$$\mathcal{I}_n(p) = n \cdot \mathcal{I}(p) = \frac{n}{p(1-p)}$$

### O Limite

O **Teorema de Cramér-Rao** estabelece que, para qualquer estimador não-viesado $T(\mathbf{X})$ de $p$,

$$\text{Var}(T) \geq \frac{1}{\mathcal{I}_n(p)} = \frac{p(1-p)}{n}$$

E a variância da proporção amostral é:

$$\text{Var}(\hat{p}) = \text{Var}\!\left(\frac{X}{n}\right) = \frac{1}{n^2} \cdot n \cdot p(1-p) = \frac{p(1-p)}{n}$$

A proporção amostral **atinge exatamente o limite inferior**. Nenhum estimador não-viesado pode ser mais preciso. Ela é o **estimador de variância uniformemente mínima (UMVUE)** para $p$.

```{r}
#| label: fig-cramer-rao
#| fig-cap: "Variância da proporção amostral em relação ao limite de Cramér-Rao, para diferentes valores de p."

p_vals <- c(0.1, 0.25, p_real, 0.5)
n_seq  <- seq(5, 200, by = 5)

df_cr <- do.call(rbind, lapply(p_vals, function(pv) {
  data.frame(
    n         = n_seq,
    limite_cr = pv * (1 - pv) / n_seq,
    var_phat  = pv * (1 - pv) / n_seq,
    p_label   = paste0("p = ", round(pv, 3))
  )
}))

ggplot(df_cr, aes(x = n, y = limite_cr, color = p_label)) +
  geom_line(linewidth = 1.1) +
  geom_point(
    data = df_cr %>% filter(n %in% c(10, 50, 100, 200)),
    aes(x = n, y = var_phat),
    shape = 21, fill = "white", size = 3
  ) +
  scale_color_manual(values = c("#003580", "#4A90D9", "#E05C5C", "#8B0000")) +
  labs(
    title    = "Limite de Cramér-Rao = Variância de p̂",
    subtitle = "A proporção amostral atinge exatamente o limite inferior (pontos brancos = p̂, linhas = CR)",
    x        = "Tamanho da amostra (n)",
    y        = "Variância",
    color    = NULL
  ) +
  theme_minimal(base_size = 13) +
  theme(legend.position = "bottom")
```

As linhas e os pontos coincidem exatamente: a proporção amostral *é* o limite de Cramér-Rao.

---

## 9. Toda a Informação em Uma Única Contagem

O último resultado que queremos destacar é sobre **suficiência estatística**.

### Teorema da Fatoração de Fisher-Neyman

Uma estatística $T(\mathbf{X})$ é dita **suficiente** para $p$ se a verossimilhança puder ser fatorada como:

$$L(p \mid \mathbf{x}) = g(T(\mathbf{x}), p) \cdot h(\mathbf{x})$$

onde $h(\mathbf{x})$ não depende de $p$ e $g$ captura toda a dependência dos dados em $p$ através de $T$.

Para o modelo Bernoulli, a verossimilhança é:

$$L(p \mid \mathbf{x}) = p^x (1-p)^{n-x}$$

onde $x = \sum x_i = T(\mathbf{X})$. Essa já é a fatoração: $g(T, p) = p^T(1-p)^{n-T}$ e $h(\mathbf{x}) = 1$.

Portanto, a **contagem total de sucessos** $T = \sum_{i=1}^n X_i$ (ou equivalentemente a proporção $\hat{p} = T/n$) é uma **estatística suficiente** para $p$.

### O que isso significa na prática?

Toda a informação contida na sequência completa de $0$s e $1$s (a ordem em que os alunos foram entrevistados, quais foram os primeiros, etc.) está **completamente contida** na contagem final $x$. Saber que entrevistamos 60 alunos e 18 eram de Exatas contém *exatamente* a mesma informação estatística que a lista completa de respostas individuais.

Isso justifica por que não precisamos armazenar nem processar os dados individuais para fazer inferência — a proporção amostral é um **resumo completo e sem perdas** dos dados.

---

## 10. Conclusão

Começamos com uma pergunta simples — *qual é o melhor estimador para a proporção de mulheres em Exatas na UFJF?* — e chegamos a uma resposta completa e rigorosa.

A **proporção amostral** $\hat{p} = x/n$ é o estimador ideal porque:

| Propriedade | Resultado |
|---|---|
| **Não-viesado** | $E[\hat{p}] = p$ |
| **Consistente** | $\hat{p} \xrightarrow{p} p$ quando $n \to \infty$ |
| **Eficiente** | $\text{Var}(\hat{p}) = p(1-p)/n$ atinge o limite de Cramér-Rao |
| **Suficiente** | $T = \sum X_i$ captura toda a informação da amostra sobre $p$ |
| **MLE** | Maximiza a função de log-verossimilhança Bernoulli |

Qualquer outro estimador não-viesado terá variância estritamente maior. O estimador ponderado do Instagram mostrou isso de forma concreta: ser não-viesado é necessário, mas longe de suficiente para garantir qualidade prática.

A matemática aqui — verossimilhança, Lagrange, informação de Fisher — não é burocracia formal. Cada ferramenta responde a uma pergunta precisa:

- *Qual valor de* $p$ *os dados apoiam mais?* → Verossimilhança.
- *Como maximizar com restrições?* → Lagrange.
- *Quanto informação a amostra carrega?* → Fisher.
- *Qual o menor erro possível?* → Cramér-Rao.

---

*Dados: Observatório da UFJF — Ingressantes na Graduação (acesso público).*
*Código disponível no repositório do projeto.*
